---
title: "Predicción de la inseguridad alimentaria leve en Bolivia a partir de características sociodemográficas y del hogar"
runninghead: "Josias Sirpa"
author:
  - name: Josias Milan Sirpa Pinto*
    num: "1"
address:
  - num: 1
    org: Universidad Católica Boliviana San Pablo sede "La Paz"
corrauth: "Josias Sirpa, Carrera de Economía e Inteligencia de Negocios, UCB, La Paz, Bolivia"
email: josias.sirpa@ucb.edu.bo
abstract: "Este estudio aplica técnicas de clasificación supervisada para predecir la inseguridad alimentaria leve en hogares bolivianos, utilizando datos de la Encuesta de Hogares 2023. Se construyó una variable binaria que identifica la presencia de inseguridad alimentaria leve. A partir de variables sociodemográficas y de condiciones de vivienda del jefe/a de hogar, se entrenaron y compararon distintos modelos: logit, probit, Naive Bayes, KNN, árboles de decisión (CART y C5.0) y redes neuronales. Los resultados muestran que el modelo logit obtuvo el mejor desempeño en términos de exactitud, con un 63.9%, seguido por redes neuronales (63.0%). Estos modelos permiten identificar perfiles de riesgo y aportar evidencia para el diseño de políticas públicas orientadas a combatir la inseguridad alimentaria en el país.

."
keywords: Inseguridad Alimentaria; Bolivia; Predicción; Logit;
classoption:
  - Royal
  - times
bibliography: bibfile.bib
bibliographystyle: sageh
output:
  rticles::sage_article:
    keep_tex: yes
---

\newpage

# Introducción

La inseguridad alimentaria es una problemática persistente que afecta a millones de personas en todo el mundo, especialmente en países en desarrollo. En Bolivia, a pesar de la ampliación de la cobertura de programas sociales, un número importante de hogares continúa enfrentando dificultades para acceder de forma regular y suficiente a alimentos nutritivos y adecuados. Este fenómeno, además de constituir una vulneración de derechos fundamentales, tiene implicancias directas en la salud, el desarrollo infantil, la productividad y el bienestar general de la población.

Ante esta situación, resulta necesario contar con herramientas analíticas que permitan identificar de manera temprana los hogares en riesgo de sufrir inseguridad alimentaria, que muchas veces pasa desapercibida en los programas de asistencia. El uso de métodos de minería de datos y aprendizaje automático brinda una oportunidad valiosa para construir modelos predictivos que, a partir de características observables de los hogares y sus miembros (especificamente jefes/as de hogar), permitan anticipar escenarios de vulnerabilidad alimentaria.

# Objetivos

## Objetivo General

Desarrollar un modelo de clasificación que permita predecir la presencia de inseguridad alimentaria en hogares bolivianos, a partir de variables sociodemográficas de los jefes/as de hogar y características de la vivienda, utilizando la Encuesta de Hogares 2023 como base de análisis.

## Objetivos Específicos

-   Identificar y seleccionar las variables independientes relevantes que influyen en la presencia de inseguridad alimentaria en los hogares.

-   Construir y entrenar distintos modelos de clasificación supervisada (logit, probit, Naive Bayes, KNN, CART, C5.0 y redes neuronales) para evaluar su desempeño predictivo.

-   Comparar el desempeño de los modelos mediante métricas como la exactitud (accuracy) y la matriz de confusión, seleccionando el modelo con mejor capacidad de clasificación.

-   Diseñar una función que permita aplicar el modelo final a nuevos casos, facilitando la predicción de inseguridad alimentaria leve con base en las características ingresadas.

# Motivación´

El presente trabajo surge como una propuesta para aplicar técnicas de clasificación al análisis de la inseguridad alimentaria en Bolivia, con base en la Encuesta de Hogares 2023. La motivación principal es desarrollar un modelo que no solo clasifique con precisión, sino que también sea interpretable y aplicable en contextos de política pública. Si los organismos estatales, ONG o instancias locales pudieran contar con modelos predictivos eficientes, sería posible focalizar con mayor efectividad los esfuerzos de prevención y mitigación de la inseguridad alimentaria, optimizando los recursos disponibles.

# Marco Teórico

La seguridad alimentaria existe cuando todas las personas, en todo momento, tienen acceso físico, social y económico a alimentos suficientes, inocuos y nutritivos, que satisfacen sus necesidades alimentarias y preferencias, para llevar una vida activa y saludable (@fao2011). Este concepto, ampliamente aceptado en el ámbito internacional, se basa en cuatro dimensiones fundamentales que permiten su evaluación integral:

-   **Disponibilidad**: La disponibilidad física se refiere a la oferta de alimentos, tanto a nivel nacional como local. Esta dimensión depende de factores como la producción agrícola interna, los niveles de reservas, las importaciones y exportaciones, y el comercio neto. Es la dimensión más asociada a la oferta de alimentos y a la capacidad del sistema alimentario de abastecer a la población.

- **Acceso**: El acceso económico y físico a los alimentos implica que las personas no solo deben poder encontrar alimentos en el mercado o en sus entornos, sino también tener los medios para adquirirlos. Esto incluye el ingreso del hogar, la estabilidad de precios, la infraestructura física (caminos, transporte) y los mecanismos sociales que facilitan el acceso equitativo. Una adecuada disponibilidad no garantiza la seguridad alimentaria si las personas no tienen capacidad adquisitiva.

- **Utilización**: La utilización biológica hace referencia al uso adecuado de los alimentos por parte del organismo. Esta dimensión abarca aspectos como la preparación, diversidad y calidad de la dieta, las prácticas de higiene y salud, y la absorción eficiente de nutrientes. La seguridad alimentaria implica, por tanto, que los alimentos no solo estén disponibles y sean accesibles, sino también que su consumo conlleve beneficios nutricionales efectivos para los individuos.

- **Estabilidad**: La estabilidad implica que las otras tres dimensiones (disponibilidad, acceso y utilización) se mantengan a lo largo del tiempo. Una persona puede tener acceso adecuado a los alimentos en un momento dado, pero aún así estar en situación de inseguridad alimentaria si ese acceso no está garantizado de manera sostenida. Factores como el desempleo, los conflictos, las crisis económicas, las variaciones estacionales o los desastres naturales pueden alterar esta estabilidad.

Estas dimensiones no deben analizarse de forma aislada, ya que solo una combinación armónica entre ellas permite alcanzar una seguridad alimentaria sostenible. Este enfoque ha sido clave para el diseño de políticas públicas y estrategias integrales de combate al hambre, especialmente en contextos vulnerables como el boliviano.

## Medición basada en experiencia del hogar

La @fao2024 utiliza escalas validadas como la ELCSA (Escala Latinoamericana y Caribeña de Seguridad Alimentaria) y el FIES (Food Insecurity Experience Scale). Estas herramientas capturan directamente la vivencia de los hogares (preocupación, reducción de calidad, cantidad, hambre), distinguiendo niveles de severidad: leve, moderado y severo. En Bolivia la Encuesta Hogares de @ine2023 utiliza la escala FIES, por lo cual a continuación desarrollaremos la misma.

## Food Insecurity Experience Scale (FIES)

La Escala de Experiencia de Inseguridad Alimentaria (FIES) es una herramienta desarrollada por la FAO en el marco del proyecto Voices of the Hungry, con el objetivo de medir la inseguridad alimentaria desde la vivencia directa de las personas. A diferencia de otros enfoques tradicionales, como la Prevalencia de la Subalimentación, que evalúan el fenómeno de forma indirecta a partir de la disponibilidad de alimentos o los niveles de ingreso, la FIES captura experiencias concretas vinculadas a dificultades en el acceso a alimentos por falta de recursos. Este enfoque centrado en la experiencia permite aproximarse al componente subjetivo y cotidiano de la inseguridad alimentaria, reflejando con mayor precisión los impactos reales sobre los hogares.

La escala consiste en un módulo de ocho preguntas que indagan sobre experiencias relacionadas con preocupaciones por el acceso a alimentos, reducción en la calidad o cantidad de la dieta, e incluso episodios de hambre. Estas preguntas tienen respuestas dicotómicas (sí/no) y se administran con un período de 12 meses, sin embargo, esto puede variar dependiendo del diseño de la encuesta. En Bolivia, la Encuesta de Hogares 2023 aplica la versión para hogares, en la cual una persona responde en representación del grupo familiar.

Las ocho preguntas son las siguientes:

1.  Se haya preocupado por no tener suficientes alimentos para comer
2.  No haya podido comer alimentos sanos o nutritivos
3.  Haya comido poca variedad de alimentos
4.  Haya tenido que saltarse una comida
5.  Haya comido menos de lo que pensaba que debía comer
6.  Su hogar se haya quedado sin alimentos
7.  Haya sentido hambre pero no comió
8.  Haya dejado de comer durante todo un día

La FIES se construye como una escala estadística basada en la teoría de respuesta al ítem (TRI), empleando modelos probabilísticos que permiten clasificar a los hogares en distintos niveles de severidad de la inseguridad alimentaria (leve, moderada o severa). Esta metodología, similar a la utilizada en pruebas psicométricas, asegura la comparabilidad de los resultados a nivel internacional, lo que convierte a la FIES en uno de los dos indicadores oficiales para monitorear el Objetivo de Desarrollo Sostenible 2.1 @unods2025, que busca poner fin al hambre y garantizar el acceso a una alimentación adecuada.

Entre sus principales fortalezas se destaca su capacidad para producir estimaciones comparables entre países y subpoblaciones, así como su aplicabilidad en diversos contextos socioculturales. Además, su integración en encuestas nacionales permite identificar grupos vulnerables, monitorear políticas públicas y explorar factores de riesgo asociados a la inseguridad alimentaria. No obstante, su análisis requiere cierto nivel de especialización técnica y el uso de software específico, lo cual puede representar un desafío para algunas instituciones. La FAO, sin embargo, ofrece herramientas estadísticas, módulos en varios idiomas y asistencia técnica para facilitar su implementación.

## Contexto boliviano

Bolivia enfrenta una situación compleja en materia de seguridad alimentaria, determinada por factores estructurales como la pobreza, la desigualdad y la alta vulnerabilidad territorial. Según @mallea2014, el 37% de la población boliviana vive en extrema pobreza, una condición que repercute directamente en el acceso y la calidad de los alimentos. Esta problemática se refleja también en indicadores preocupantes como la desnutrición crónica infantil, que alcanza al 32% de la población menor de cinco años, y en una alarmante incidencia de anemia que afecta a ocho de cada diez niños entre los 6 y 23 meses de edad.

El índice de desarrollo humano del país se encuentra en un nivel medio-bajo (0,729), y aproximadamente el 53% de los municipios presentan un grado alto o muy alto de vulnerabilidad a la inseguridad alimentaria. Las regiones rurales, especialmente el altiplano, evidencian las peores condiciones de ingesta calórica y proteica, exacerbadas por factores como el aislamiento geográfico, el bajo acceso a servicios básicos y la escasa capacidad de respuesta ante eventos climáticos adversos (@mallea2014).

La población indígena, que representa alrededor del 65% del total nacional, es particularmente afectada por estas condiciones, debido a marcadas desigualdades en el acceso a recursos, tecnologías y oportunidades. Además, la migración campo-ciudad ha generado nuevas formas de inseguridad alimentaria en áreas periurbanas, donde se incrementa la demanda de servicios sin que existan mecanismos de protección adecuados.

En respuesta a esta realidad, el Estado boliviano ha incorporado instrumentos como la FIES en encuestas oficiales, lo que permite contar con una base empírica más sólida para evaluar y monitorear la inseguridad alimentaria. Sin embargo, como advierte la literatura, la información nacional sigue siendo escasa, dispersa y metodológicamente limitada, lo que dificulta una planificación eficaz (@mallea2014).

El presente estudio cobra especial relevancia al proponer una herramienta predictiva basada en minería de datos, que permite anticipar situaciones de inseguridad alimentaria a partir de características observables del hogar. Esto no solo complementa los esfuerzos existentes, sino que también contribuye al diseño de políticas públicas más focalizadas, orientadas a reducir la vulnerabilidad y mejorar la calidad de vida de las poblaciones más afectadas.

# Descripción del dataset ´

La presente investigación utiliza los microdatos de la Encuesta de Hogares 2023 (EH2023), elaborada por el Instituto Nacional de Estadística de Bolivia (INE). Esta encuesta tiene representatividad nacional, departamental y por área geográfica (urbana y rural), y recoge información detallada sobre las condiciones sociodemográficas, económicas, educativas y habitacionales de los hogares bolivianos.

En particular, el módulo de seguridad alimentaria de la EH2023 incluye preguntas asociadas a la Escala de Experiencia de Inseguridad Alimentaria (FIES), desarrollada por la FAO. La escala evalúa la inseguridad alimentaria en tres niveles de severidad: leve, moderada y severa. Para este estudio, se optó por analizar la variable s07a_01, que corresponde a la primera pregunta del módulo FIES: “¿Usted o algún miembro de su hogar estuvo preocupado porque no tenían suficientes alimentos?”. Esta pregunta mide la inseguridad alimentaria leve, centrada en la dimensión perceptiva de la preocupación, y fue seleccionada por su alta cobertura y baja incidencia de valores perdidos, a diferencia de las preguntas asociadas a las categorías moderada y severa, que presentaban menor variabilidad y mayor sesgo en su distribución.

```{r i1, out.width = "100%", echo = FALSE, fig.env = "center"}
library(jpeg)
img <- readJPEG("fies.jpg")
plot(0:1, 0:1, type = "n", ann = FALSE, axes = FALSE)
rasterImage(img, 0, 0, 1, 1)
```

\begin{center}
\textbf{Figura 1.} Escala FIES.
\end{center}


En la figura 1 podemos ver como la FIES clasifica las respuestas de las ocho preguntas de la encuesta, para medir una inseguridad leve, moderada y grave.

La variable dependiente fue transformada en binaria con los siguientes criterios:

- Se codificó como 1 si el hogar respondió afirmativamente (“sí”) a la pregunta de preocupación por la disponibilidad de alimentos.

- Se codificó como 0 si la respuesta fue negativa (“no”) o “no sabe/no responde”. Estas últimas se agruparon con las respuestas negativas por su baja frecuencia y para mantener una dicotomía estadísticamente robusta.

Se seleccionaron variables explicativas provenientes de distintos módulos del cuestionario de hogares:

- Características del jefe/a de hogar (eh23p): sexo, edad, autoidentificación indígena, es decir, si pertenece a algún pueblo indígena (p_indig) y años de estudio (aestudio), finalmente la base de datos se convirtio en eh23p_f 

- Condiciones de la vivienda (eh23v): número total de personas en el hogar (totper), ingreso total del hogar (yhog), tipo de vivienda, es decir, si es propia, rentada, etc. (s06a_02), material del piso (s06a_06), disponibilidad de un cuarto de cocina (s06a_14) y acceso a internet (s06a_19), la base de datos final es eh23v_f

- Disponibilidad de bienes durables (eh23e): tenencia de refrigerador (refrigerador), transformada a variable binaria (1 = posee, 0 = no posee), inicialmente tambien se considero tenencia de cocina en una variable binaria, sin embargo, al realizar los modelos logit demostro no ser significante por lo cual se elimino. Además se alargo la base de datos, ya que originalmente estaba clasificada por items (del 1 al 17), se filtro refrigerador y cocina (items 2 y 4) y se transformo a variables binarias, la base de datos final es eh23ef.

Para asegurar la correcta integración de los módulos, se utilizó el identificador único de hogar (folio). La base de datos fue depurada para eliminar observaciones con valores perdidos (sin embargo no existian). Posteriormente, se realizó una partición aleatoria de la muestra en conjuntos de entrenamiento (70%) y prueba (30%), manteniendo la distribución de la variable dependiente para garantizar un entrenamiento balanceado.

En resumen, se utilizo las siguientes variables independientes para el ejercicio (no se incluye variable dependiente s07a_01):

```{r tabla-variables, results = "asis", echo = FALSE}
# Cargar paquete necesario
library(knitr)

# Crear tabla de variables
tabla <- data.frame(
  Variable = c("folio", "sexo", "edad", "p_indig", "aestudio",
               "yhog", "totper", "s06a_02", "s06a_06", "s06a_14", "s06a_19", "refrigerador"),
  `Pertenece a` = c("Vivienda", "Jefe/a del hogar", "Jefe/a del hogar", "Jefe/a del hogar", "Jefe/a del hogar",
                    "Vivienda", "Vivienda", "Vivienda", "Vivienda", "Vivienda", "Vivienda", "Vivienda"),
  Detalles = c("Identificador único del hogar",
               "Sexo del jefe/a del hogar",
               "Edad del jefe/a del hogar (años cumplidos)",
               "Pertenencia a algún pueblo indígena",
               "Años de estudio del jefe/a del hogar",
               "Ingreso mensual del hogar en bolivianos",
               "Total de personas en el hogar",
               "Tipo de tenencia de la vivienda",
               "Material predominante del piso",
               "Disponibilidad de cocina",
               "Acceso a internet",
               "Disponibilidad de refrigerador")
)

# Mostrar tabla con título
kable(tabla, caption = "Variables utilizadas en el análisis, clasificadas según su origen", align = "l")
```


En total, la base final de análisis incluyó 12.815 hogares, con un conjunto de predictores representativos de las condiciones estructurales, materiales y sociodemográficas que, desde la literatura especializada, se asocian a la probabilidad de experimentar inseguridad alimentaria leve.

# Metodología

La presente investigación aplica métodos de clasificación supervisada para predecir la presencia de inseguridad alimentaria leve en hogares bolivianos. Se parte de un enfoque de analítica predictiva, en el cual se busca estimar la probabilidad de que un hogar experimente inseguridad alimentaria leve a partir de un conjunto de variables explicativas observadas. Para ello, se entrenaron y compararon varios modelos de clasificación, utilizando una partición aleatoria de los datos en subconjuntos de entrenamiento (70%) y prueba (30%).

En términos formales, se busca estimar una función f tal que:

```{r, results='asis', echo=FALSE}
cat("$$ y = f(x) $$")
```

donde y es una variable binaria con valores de 0 para "NO" y 1 para "SI", y representa la variable dependiente (inseguridad alimentaria leve) y x es el vector de predictores. El conjunto de modelos utilizados incluye:

- Regresión logística (logit)
- Regresión probit
- Naive Bayes
- K-nearest neighbors (KNN)
- Árbol de clasificación CART
- Árbol C5.0
- Redes neuronales artificiales (ANN)

## Regresión logística y probit

Estos modelos estiman la probabilidad de que un hogar pertenezca a la categoría con inseguridad alimentaria:

```{r, results='asis', echo=FALSE}
cat("
$$
P(x) = \\mathbb{P}(Y=1|X=x) = \\mathbb{E}[Y|X=x]
$$

\\textbf{Modelo Probit:}
$$
P(x) = \\Phi(x'\\beta)
$$

\\textbf{Modelo Logit:}
$$
P(x) = \\frac{1}{1 + \\exp(-x'\\beta)}
$$
")
```

donde $\phi$ es la función de distribución acumulada normal estándar. Ambos modelos fueron ajustados mediante glm() en R, utilizando la función step() para seleccionar variables significativas.

## Naive Bayes

El clasificador Naive Bayes se basa en el teorema de Bayes, con el supuesto fuerte de independencia condicional entre predictores:

```{r, results='asis', echo=FALSE}
cat("
$$
P(Y|X) = \\frac{P(Y) \\cdot P(X|Y)}{P(X)} \\approx P(Y) \\cdot P(X|Y)
$$

\\text{Con independencia condicional:}
$$
P(Y|X) \\propto P(Y) \\cdot \\prod_{i=1}^{p} P(X_i|Y)
$$
")
```

Se utilizó la librería naivebayes, evaluando el rendimiento mediante la matriz de confusión sobre la base de prueba.

## K-Nearest Neighbors (KNN)
El método KNN asigna una observación nueva a la clase más frecuente entre sus k vecinos más cercanos en el espacio de covariables. La distancia empleada fue la euclideana:

```{r, results='asis', echo=FALSE}
cat("
\\text{Distancia Euclideana:}
$$
d(x, x_i) = \\sqrt{ \\sum_{j=1}^{p} (x_j - x_{ij})^2 }
$$
")
```

El valor de k se eligió como la raíz cuadrada del número de observaciones en la base de entrenamiento. Se normalizaron las variables predictoras para evitar sesgos por escala.

## Árboles de clasificación: CART y C5.0

Los árboles de decisión construyen reglas de partición mediante medidas de impureza como la entropía o el índice Gini:

```{r, results='asis', echo=FALSE}
cat("
\\text{Entropía:}
$$
\\text{Entropía}(t) = - \\sum_{i=1}^{k} p_i \\log_2(p_i)
$$

\\text{Índice Gini:}
$$
\\text{Gini}(t) = 1 - \\sum_{i=1}^{k} p_i^2
$$
")
```

El algoritmo CART se implementó mediante la librería rpart, mientras que C5.0 se ajustó con C50. Ambos modelos generan una estructura de árbol que facilita la interpretación de las reglas de decisión.

## Redes neuronales artificiales (ANN)

Las redes neuronales permiten modelar relaciones no lineales entre las variables explicativas y la respuesta. Una ANN se compone de capas de nodos (entrada, ocultas y salida) interconectadas por pesos ajustables. La salida de una red simple con una capa oculta se puede representar como:

```{r, results='asis', echo=FALSE}
cat("
\\text{Red neuronal con una capa oculta:}
$$
\\hat{y}(x) = f\\left( \\sum_{j=1}^{h} w_j \\cdot \\sigma\\left( \\sum_{i=1}^{p} w_{ij} x_i + b_j \\right) + b_o \\right)
$$

\\text{Función de activación sigmoide:}
$$
\\sigma(z) = \\frac{1}{1 + e^{-z}}
$$
")
```

donde $\sigma$ es una función de activación (e.g. sigmoide), y los pesos w se ajustan mediante backpropagation y descenso del gradiente. Se empleó la librería nnet con una arquitectura de una capa oculta y hasta 20 nodos.


## Evaluación del rendimiento

El desempeño de cada modelo se evaluó mediante la matriz de confusión y la métrica de exactitud (accuracy) sobre la base de prueba. También se examinó la sensibilidad y especificidad para interpretar la capacidad de clasificación en función de verdaderos positivos y negativos.


# Resultados, análisis y predicción

Al inicio del ejercicio se consideraron un total de 17 variables (sin considerar folio y la variable dependiente) que se consideraban significativas, sin embargo, al momento de realizar el logit y gracias a la función step(), se termino descartando las siguientes variables: 

- s06a_12: Existencia de energia electrica en la vivienda.
- leer_esc: Si el jefe/a de hogar sabia leer y escribir.  
- s06a_08a: Dias a la semana con agua en la vivienda.
- cocina: Variable binaria de tenencia de cocina en la vivienda
- s06a_07: Proveniencia del agua de la vivienda (pozo, alcantarilla, etc.)
- s06a_09: Tipo de baño en la vivienda

A continuación se muestran los resultados de los diferentes métodos y al final un resumen

## Logit

```{r, echo=FALSE, results='asis'}
library(knitr)

logit_results <- data.frame(
  Métrica = c("Accuracy", "Kappa", "Sensitivity", "Specificity", 
              "Valor predictivo positivo (PPV)", "Valor predictivo negativo (NPV)", 
              "Balanced Accuracy", "No Information Rate", 
              "P-Value (Acc > NIR)", "Mcnemar's Test P-Value"),
  Valor = c(0.6398, 0.2736, 0.6437, 0.6344, 
            0.7070, 0.5651, 0.6391, 0.5782, 
            3.513e-15, 1.036e-07)
)

kable(logit_results, digits = 4, caption = "Resultados del modelo Logit (Matriz de confusión)")
```

## Probit

```{r, echo=FALSE, results='asis'}
library(knitr)

probit_results <- data.frame(
  Métrica = c("Accuracy", "Kappa", "Sensibilidad", "Especificidad", 
              "Valor predictivo positivo (PPV)", "Valor predictivo negativo (NPV)", 
              "Balanced Accuracy", "No Information Rate", 
              "P-Value (Acc > NIR)", "Mcnemar's Test P-Value"),
  Valor = c(0.6380, 0.2699, 0.6421, 0.6323, 
            0.7055, 0.5629, 0.6372, 0.5784, 
            2.759e-14, 9.620e-08)
)

kable(probit_results, digits = 4, caption = "Resultados del modelo Probit (Matriz de confusión)")
```

## Naive Bayes

```{r, echo=FALSE, results='asis'}
library(knitr)

nb_results <- data.frame(
  Métrica = c("Accuracy", "Kappa", "Sensibilidad", "Especificidad", 
              "Valor predictivo positivo (PPV)", "Valor predictivo negativo (NPV)", 
              "Balanced Accuracy", "No Information Rate", 
              "P-Value (Acc > NIR)", "Mcnemar's Test P-Value"),
  Valor = c(0.5961, 0.1735, 0.5858, 0.6218, 
            0.7945, 0.3756, 0.6038, 0.7139, 
            1.0000, 2e-16)
)

kable(nb_results, digits = 4, caption = "Resultados del modelo Naive Bayes (Matriz de confusión)")
```

## KNN

```{r, echo=FALSE, results='asis'}
library(knitr)

knn_results <- data.frame(
  Métrica = c("Accuracy", "Kappa", "Sensibilidad", "Especificidad", 
              "Valor predictivo positivo (PPV)", "Valor predictivo negativo (NPV)", 
              "Balanced Accuracy", "No Information Rate", 
              "P-Value (Acc > NIR)", "Mcnemar's Test P-Value"),
  Valor = c(0.6114, 0.2125, 0.6102, 0.6135, 
            0.7248, 0.4854, 0.6118, 0.6252, 
            0.9624, 2e-16)
)

kable(knn_results, digits = 4, caption = "Resultados del modelo K-Nearest Neighbors (Matriz de confusión)")
```

## Arbol de decisión

```{r, echo=FALSE, results='asis'}
library(knitr)

arboles <- data.frame(
  Métrica = c("Accuracy", "Kappa", "Sensibilidad", "Especificidad",
              "Valor predictivo positivo (PPV)", "Valor predictivo negativo (NPV)",
              "Balanced Accuracy", "No Information Rate", 
              "P-Value (Acc > NIR)", "Mcnemar's Test P-Value"),
  CART = c(0.6120, 0.2208, 0.6286, 0.5926,
           0.6423, 0.5783, 0.6106, 0.5378,
           2e-16, 0.2656),
  C5.0 = c(0.6161, 0.2243, 0.6115, 0.6192,
           0.5195, 0.7031, 0.6154, 0.5977,
           0.01008, 1.195e-12)
)

kable(arboles, digits = 4, caption = "Comparación de desempeño: Árboles de decisión (CART vs. C5.0)")
```

## Redes Neuronales

```{r, echo=FALSE, results='asis'}
library(knitr)

nnet_results <- data.frame(
  Métrica = c("Accuracy", "Kappa", "Sensibilidad", "Especificidad", 
              "Valor predictivo positivo (PPV)", "Valor predictivo negativo (NPV)", 
              "Balanced Accuracy", "No Information Rate", 
              "P-Value (Acc > NIR)", "Mcnemar's Test P-Value"),
  Valor = c(0.6299, 0.2543, 0.6372, 0.6203, 
            0.6897, 0.5634, 0.6287, 0.5698, 
            2.014e-14, 1.080e-05)
)

kable(nnet_results, digits = 4, caption = "Resultados del modelo Red Neuronal (nnet)")
```

```{r, echo=FALSE, results='asis'}
library(knitr)

accuracy_modelos <- data.frame(
  Modelo = c("Logit", "Probit", "Naive Bayes", "KNN", "CART", "C5.0", "Red Neuronal"),
  Accuracy = c(0.6398, 0.6380, 0.5961, 0.6114, 0.6120, 0.6161, 0.6299)
)

kable(accuracy_modelos, digits = 4, caption = "Comparación de Accuracy entre modelos de clasificación")
```


Dado los resultados que se pueden ver en la tabla 8, se eligio el modelo logit para realizar la función predictiva, se elaboro una función predecir_inseguridad() para el modelo predictivo:

```{r, eval=FALSE}
predecir_inseguridad <- function(sexo, edad, p_indig, 
                                 aestudio, yhog, totper,
                                 s06a_02, s06a_06, 
                                 s06a_14, s06a_19, refrigerador) {
  nuevo_hogar <- data.frame(
    sexo = factor(sexo, 
                  levels = levels(bdtrain$sexo)),
    edad = edad,
    p_indig = p_indig,
    aestudio = aestudio,
    yhog = yhog,
    totper = totper,
    s06a_02 = factor(s06a_02, 
                     levels = levels(bdtrain$s06a_02)),
    s06a_06 = factor(s06a_06, 
                     levels = levels(bdtrain$s06a_06)),
    s06a_14 = s06a_14,
    s06a_19 = s06a_19,
    refrigerador = refrigerador
  )
  if (any(is.na(nuevo_hogar))) {
    print("Error: alguno de los valores ingresados 
          no coincide con los niveles esperados.")
    return(nuevo_hogar)
  }
  prob <- predict(m1, newdata = nuevo_hogar, 
                  type = "response")
  resultado <- ifelse(prob > 0.5, "SÍ sufre inseguridad 
                      alimentaria leve", 
                      "NO sufre inseguridad alimentaria leve")
  list(probabilidad = round(prob, 3), resultado = resultado)
}
```

Para poder utilizar la función y predecir si existe inseguridad alimentaria en un hogar, dadas 11 variables, de las cuales 4 son del jefe/a de hogar y el resto son caracteristicas de la vivienda, se debe llenar el formulario de la siguiente forma: 

```{r, eval=FALSE}
predecir_inseguridad(
  sexo = "1. Hombre",
  edad = 40,
  p_indig = 0,
  aestudio = 8,
  yhog = 2000,
  totper = 4,
  s06a_02 = "3. ¿Alquilada?",
  s06a_06 = "5. CEMENTO",
  s06a_14 = 1,
  s06a_19 = 1,
  refrigerador = 1
)
```

en la que las variables categoricas nóminales deben ser llenadas con alguna de las siguientes opciones:

- sexo: 1. Hombre, 2. Mujer
- s06a_02: 1. ¿Propia y totalmente pagada?, 2. ¿Propia y la están pagando?, 3. ¿Alquilada? 4. ¿En contrato Mixto (alquiler y anticretico)?, 5. ¿En contrato anticretico?, 6. ¿Cedida por servicios?, 7. ¿Prestada por parientes o amigos? u 8. ¿Otra?(Especifique) 
- s06a_06: 1. TIERRA, 2. TABLÓN DE MADERA, 3. MACHIHEMBRE/PARQUET, 4. PISO FLOTANTE, 5. CEMENTO, 6. MOSAICO/BALDOSAS/CERÁMICA, 7. LADRILLO u 8. OTRO (Especifique) 

Una vez llenado correctamente y ejecutado la función, se obtendra un resultado como el siguiente: 

```{r, eval=FALSE}
# Ejemplo de salida de la función predecir_inseguridad
$probabilidad
    1 
0.633 

$resultado
                                      1 
"SÍ sufre inseguridad alimentaria leve" 
```

Podemos apreciar que el modelo esta funcionando correctamente, las caracteristicas de la vivienda de ejemplo son un hogar con 4 integrantes y un ingreso promedio de Bs. 2000, lo que puede ya darnos un gran indicio de que este hogar sufre inseguridad alimentaria por falta de recursos. Además podemos ver las otras variables como por ejemplo que la vivienda es alquilada, por lo tanto gran parte del ingreso del hogar se destina a alquiler, restando recursos disponibles para una buena alimentación.

# Conclusiones y recomendaciones

Los resultados de este estudio muestran que es posible predecir la probabilidad de que un hogar boliviano experimente inseguridad alimentaria leve a partir de características sociodemográficas y materiales observables, utilizando modelos de clasificación supervisada. El modelo logit, que obtuvo el mejor desempeño entre las técnicas comparadas, alcanzó una precisión de aproximadamente 63.9%, lo cual sugiere una capacidad predictiva moderada.

Si bien este nivel de exactitud no es el mejor (63.9%), especialmente considerando que se trata de un problema socialmente sensible, es importante destacar que los modelos desarrollados no pretenden reemplazar mecanismos formales de diagnóstico, sino ofrecer una herramienta complementaria para focalizar intervenciones. La inseguridad alimentaria leve, al estar basada en la experiencia subjetiva de preocupación por la alimentación, puede estar influida por factores no directamente observables en las encuestas. Esto podría explicar parte del margen de error del modelo.

A pesar de esta limitación, el enfoque predictivo basado en minería de datos tiene alto valor aplicado. Puede servir como un insumo útil para el diseño de políticas públicas focalizadas, especialmente en programas de transferencias, subsidios alimentarios o asistencia nutricional.

Se recomienda ampliar el conjunto de variables predictoras incluyendo información sobre empleo, gasto alimentario o acceso a redes de apoyo, aplicar otras técnicas como random forest o boosting, que podrían mejorar el rendimiento predictivo, utilizar métricas adicionales como el AUC-ROC para evaluar el balance entre sensibilidad y especificidad.

En conclusión, el presente trabajo demuestra que, incluso con exactitudes intermedias, los modelos de clasificación pueden aportar evidencia valiosa para combatir la inseguridad alimentaria desde un enfoque preventivo y focalizado, orientando recursos limitados hacia los hogares con mayor riesgo.

\newpage



`